臺北高等行政法院判決　　　　　　　　　　　　　　九十二年度訴字第四一九七號
　　　　　　　　　　　　　　　.
　　原　　　告　甲○○
　　　　　　　　乙○○
　　被　　　告　宜蘭縣政府
　　代　表　人　丙○○縣長）.
　　訴訟代理人　戊○○
　　　　　　　　丁○○
右當事人間因徵收補償事件，原告不服內政部中華民國九十二年七月十八日台內訴字
第○九二○○○四五○九號訴願決定，提起行政訴訟。本院判決如左：
　　主  文
原告之訴駁回。
訴訟費用由原告負擔。
　　事  實
甲、事實概要：
　　緣原處分機關為辦理蘭陽博物館工程，需用原告所有坐落宜蘭縣頭城鎮○○段港
    口小段八八─二五、八八─二六、八八─二七、八七─九、八七─十、八七─十
    一、八七─十三、八七─十四、八七─十五地號等土地（下稱系爭土地），報經
    內政部民國（以下同）九十一年十二月二十七日台內地字第Ｚ○○○○○○○○
    ○號函核准徵收，原處分機關乃據以九十一年十二月三十日府地二字第Ｚ000
    000000號公告徵收，公告期間自九十一年十二月三十一日起至九十二年一
    月二十九日止。原告於公告期間內，即以系爭被徵收土地地價補償偏低及部分地
    上物漏未補償等由，提出異議，經原處分機關以九十二年一月二十七日府地二字
    第Ｚ000000000號函復查處情形略以，系爭土地九十一年公告土地現值
    為每平方公尺新臺幣（以下同）二、五六一元，另加五成地價補償後為每平方尺
    三八四一‧五元，已反應一般正常交易價格，並無偏低，至所稱農林作物、建築
    改良物漏估情形，另擇訂於九十二年二月二十日上午十時三十分現場複估云云。
    原告對地價部分不服，經原處分機關提交該縣地價及標準地價評議委員會九十二
    年第一次會議復議，決議：本案徵收補償價額已反應一般正常交易價格，應予維
    持，不應提高。嗣原處分機關以九十二年三月二十五日府地二字第Ｚ○○○○○
    ○○○○號函將復議結果通知原告。原告不服，以原處分機關於兩三年內將系爭
    土地公告土地現值，由每平方公尺九、ＯＯＯ元調降為每平方公尺二、五三九元
    ，無特殊理由卻壓低地價，以節省徵收補償費用，致其權益遭受極大損失等由，
    提起訴願，亦遭決定駁回，遂向本院提起本件行政訴訟。
乙、兩造聲明：
一、原告聲明：
  （一）訴願決定及原處分均撤銷。
  （二）被告應重新評定並調高原告被徵收土地現值。
二、被告聲明：駁回原告之訴。
丙、兩造之爭點：系爭土地按公告現值每平方公尺三八四一‧五元補償，是否合法？
原告主張：
一、被告機關辦理宜蘭縣頭城鎮烏石港都市計畫區公共設施用地徵收，針對原告等所
    有之土地，其公告現值之調整幅度高達五七．三二％，明顯違反常理與經驗法則
    ，嚴重損害原告等之利益；查原告等所有坐落宜蘭縣頭城鎮○○段港口小段八八
    ─二五地號等多筆土地，經被告機關劃設為蘭陽博物館之公共設施用地，並將該
    等土地之公告現值自八十九年之九、○○○元/平方公尺與四、六六五元/平方公
    尺，於九十二年徵收前驟然調降至二、五三九元/平方公尺，導致原告等之祖產
    一夕減半，嚴重縮水，被告為減少徵收支出，而採取調降現值的作法，有違法及
    侵吞人民財產之嫌。
二、又政府辦理土地公告現值調整，理應參考市場交易價格，倘無參考依據，亦需根
    據區域的規劃與發展潛力加以評定，並針對區域範圍內的所有土地一併進行調整
    ，同時顧及地主之應有權益，豈可單憑主事者個人之喜惡及以行政單位的支出為
    考量，任意調降。加以被告機關此次調降公告現值，其調幅調降高達五七．三二
    ％，是台灣地區所沒有的現象，超出正常理解及經驗法則，經原告要求被告機關
    提出調降準則，被告機關又無法說明其依據為何，僅自說自話辯稱已反映市場交
    易價格，如何叫人心服。
三、原告等世居頭城鎮港口里，對當地之地價變動知之甚詳，據原告所知當地目前之
    土地價格至少每坪兩萬元 (即六、○○○元／平方公尺)，而被告機關將公告現
    值由原來的九、○○○元/平方公尺於短短的時間內，大幅調降至二、五三九/平
    方公尺，又無法提出調降之有力依據，且只針對將徵收的部分土地做調降，足見
    其公告現值之調降作業有嚴重瑕疵與偏頗。
四、原告對徵收價格不服依法提出異議，被告機關提經縣地價及標準地價評議委員會
    九十二年第一次會議復議，經決議已反映一般正常交易價格，應予維持，此項決
    議不免讓原告質疑，究竟是否為主辦單位的意見？又委員如何進行審議？為明事
    實真相，請被告機關提出當日全部審議之會議資料及會議紀錄。
五、被告機關未依平均地權條例第四十六條及同條施行細則第六十三條規定，詳實查
    估原告等之土地價格，致原告之權益遭受極大損害，請撤銷訴願決定及原處分。
被告主張：
一、查「變更頭城都市計畫 (興建蘭陽博物館)案」報經內政部都市計畫委員會九十
    一年十月二十二日第五四五次會議審議通過，依該都市計畫書玖、事業及財務計
    畫記載 (附件六)，本案蘭陽博物館用地原則以一般徵收方式取得，必要時得併
    其餘變更範圍，納入烏石港區段徵收案內辦理。被告為顧及範圍內土地所有權人
    權益，於九十一年十一月四日以府地五字第九一○一二六九一二號函徵詢參與之
    開發方式，並限期於九十一年十一月十一日與被告簽訂「土地先行使用協議書」
    及「土地使用權同意書」者，納入烏石港區段徵收案內開發，未於期限內與被告
    簽訂「土地先行使用協議書」及「土地使用權同意書」，即以一般徵收方式辦理
    。原告等就系爭土地未於期限內與被告簽訂「土地先行使用協議書」及「土地使
    用權同意書」，依規定以一般徵收方式辦理，先予說明。
二、查「被徵收之土地，應按照徵收當期之公告土地現值，補償其地價。在都市計畫
    內之公共設施保留地，應按毗鄰非公共設施保留地之平均公告土地現值，補償其
    地價。前項徵收補償地價，必要時得加成補償；其加成補償成數，由直轄市或縣
    (市)主管機關比照一般正常交易價格，提交地價評議委員會於評議當年期公告土
    地現值時評定之。」「：：但徵收公告後，土地現值依本條例第四十六條規定評
    定降低者，仍按徵收公告時之土地現值補償。」土地徵收條例第三十條及平均地
    權條例施行細則第六條但書定有明文。又查「劃分地價區段時，依左列規定辦理
    ．．三：．．斟酌地價之差異、當地土地使用管制．．及其他等影響地價因素，
    將地價相近、地段相連、情況相同或相近之土地劃為同一區段。」前款「區段界
    線，應以使用分區．．」等界線為準。為公告徵收時地價調查估計規則第二十一
    條第一項第一、二款亦有明定。被告於八十九年八月二十二日以府建城字第八九
    ○五九號公告頭城鎮 (烏石港)細部計畫，區內土地九十年公告土地現值被告即
    依該都市計畫使用分區區並估計區段地價。原告等所有頭城鎮○○段
    港口小段八八─二五地號等蘭陽博物館用地，九十一年公告土地現值經劃屬頭城
    鎮第五二公共設施保留地地價區段，依前開規定其區段地價係依毗鄰非公共設施
    保留地第二七六區段 (每平方公尺〈以下同〉一、○○○元)、第五一區段 (一
    、二○○元)、第五○區段 (二、○○○元)、第四八區段 (七二○元)、第四八
    ─一區段 (三、二○○元)、第四四區段 (六六○元)、第四四─一區段 (二、八
    ○○元)、第四六區段 (七、四○○元)、第一四八區段 (一四、三○○元)、第
    一四三區段 (一、二○○元)、第四○區段 (五四○元)、第一二三區段 (五八○
    元)、第一一三區段 (五四○元)、第四二區段 (三七○元)、及第四二─一區段
    ( 一、九○○元)之平均公告土地現值計算，結果為二、五六一元。
三、原告等於徵收公告期間因地價補償偏低等，於九十二年一月二十一日以書面向被
    告提出異議，要求調高補償價額。經被告依同條例第二十二條第一項規定查處，
    原告等不服該查處情形，被告旋依同條文第二項提交宜蘭縣地價及標準地價評議
    委員會九十二年三月十日第一次會議復議，並請原告等代表到場陳述意見。該等
    土地公告徵收，期滿第十五日 (即九十二年二月十日)當時之九十二年公告土地
    現值每平方公尺為二、五三九元，較九十一年二、五六一元為低，為維護原告權
    益，故被告採徵收公告時 (即二、五六一元)之公告土地現值另加五成給予地價
    補償，徵收補償地價合計為每平方公尺三八四一‧五元 (每坪約為一萬二、六九
    九元)，由於全區尚未開發利用，該會咸認該補償價額已反應徵收當時一般正常
    交易價格，決議不予提高。本案土地公告現值應依平均地權條例第十條規定計算
    ，依法無誤。原告等要求調高地價補償，依法無據。
　　理  由
甲、程序部分：
    本件原告乙○○經合法通知，無正當理由而未於言詞辯論期日到場，核無行政訴
    訟法第二百十八條準用民事訴訟法第三百八十六條各款所列情形，爰依被告之聲
    請由其一造辯論而為判決，合先敘明。
乙、實體部分：
一、「土地權利關係人對於第十八條第一項之公告有異議者，應於公告期間內向該管
    直轄市或縣（市）主管機關以書面提出。該管直轄市或縣（市）主管機關接受異
    議後應即查明處理，並將查處情形以書面通知土地權利關係人。被徵收土地權利
    關係人對於徵收補償價額不服前項查處情形者，該管直轄市或縣（市）主管機關
    得提請地價評議委員會復議，土地權利關係人不服復議結果者，得依法提起行政
    救濟。」、「被徵收之土地，應按照徵收當期之公告土地現值，補償其地價。在
    都市計畫內之公共設施保留地，應按毗鄰非公共設施保留地之平均公告土地現值
    ，補償其地價。前項徵收補償地價，必要時得加成補償；其加成補償成數，由直
    轄市或縣(市)主管機關比照一般正常交易價格，提交地價評議委員會於評議當年
    期公告土地現值時評定之。」、「本條例第三十條第一項規定之毗鄰非公共設施
    保留地之平均公告土地現值，指毗鄰各非公共設施保留地區段地價之平均數；於
    每年編製土地現值時，依平均地權條例施行細則第六十三條規定計算之。土地現
    值公告後，始經都市計畫劃定為公共設施保留地之土地，於下次土地現值公告前
    依法徵收者，其公告土地現值，應於公告徵收前，依平均地權條例施行細則第六
    十三條規定重新計算公告之，作為徵收補償地價之依據。但重新計算結果降低者
    ，仍維持原公告土地現值，免再公告，並以原公告土地現值作為徵收補償地價之
    依據。」土地徵收條例第二十二條第一、二項、第三十條及土地徵收條例施行細
    則第三十一條定有明文。而關於土地公告現值，現行法係規定於平均地權條例，
    因此平均地權條例關於土地公告現值之規定，於按土地徵收條例辦理之土地徵收
    補償案件亦應適用，要屬當然。次按「直轄市或縣（市）政府對於轄區內之土地
    ，應經常調查其地價動態，繪製地價區段圖並估計區段地價後，提經地價評議委
    員會評定，據以編製土地現值表於每年七月一日公告，作為土地移轉及設定典權
    時，申報土地移轉現值之參考；並作為主管機關審核土地移轉現值及補償徵收土
    地地價之依據。」平均地權條例第四十六條亦有明定。又按「．．但徵收公告後
    ，土地現值依本條例第四十六條規定評定降低者，仍按徵收公告時之土地現值補
    償。」平均地權條例施行細則第六條但書定有明文。再按「劃分地價區段時，依
    左列規定辦理：一、由承辦員攜帶地籍藍圖、地價分布圖及地價區段勘查表實地
    勘查，斟酌地價之差異、當地土地使用管制、交通運輸、自然條件、土地改良、
    公共建設、特殊設施、工商活動、房屋建築現況、土地利用現況、發展趨勢及其
    他影響地價因素，於地籍藍圖上，將地價相近、地段相連、情況相同或相近之土
    地劃為同一區段。非建築用地中經依法允許局部集中作建築使用且其地價有顯著
    差異時，應就該建築使用之土地單獨劃分地價區段。非都市土地之零星建築用地
    及都市計畫內農業區、保護區之建地目零星土地，得將地價相近且使用情形相同
    而地段不相連之零星建築用地，另以該區段支號或另編區區並視為一
    個地價區段。二、前款區段界線，應以使用分區或編定使用地類別、使用管制、
    使用情形或道路、溝渠等易於辨識之自然界線為準。但情形特殊者，得以適當之
    地籍線為之。」行為時地價調查估計規則第二十一條第一、二款所明定。
二、本件原處分機關為辦理蘭陽博物館工程，需用原告所有坐落宜蘭縣頭城鎮○○段
    港口小段八八─二五地號等土地，報經內政部九十一年十二月二十七日台內地字
    第Ｚ000000000號函核准徵收，原處分機關乃據以九十一年十二月三十
    日府地二字第Ｚ000000000號公告徵收，公告期間自九十一年十二月三
    十一日起至九十二年一月二十九日止。原告於公告期間內，即以系爭被徵收土地
    地價補償偏低及部分地上物漏未補償等由，提出異議，經原處分機關以九十二年
    一月二十七日府地二字第Ｚ000000000號函復查處情形略以，系爭土地
    九十一年公告土地現值為每平方公尺二、五六一元，另加五成地價補償後為每平
    方公尺三八四一‧五元，已反應一般正常交易價格，並無偏低，至所稱農林作物
    、建築改良物漏估情形，另擇訂於九十二年二月二十日上午十時三十分現場複估
    等語。原告就地價部分不服，經原處分機關提交該縣地價及標準地價評議委員會
    九十二年第一次會議復議，決議本案徵收補償價額已反應一般正常交易價格，應
    予維持，不應提高。嗣原處分機關以九十二年三月二十五日府地二字第Ｚ000
    000000號函將復議結果通知原告。原告不服，主張如事實欄所載。本案所
    系爭土地按公告現值每平方公尺三八四一‧五元補償，是否合法？
三、查「變更頭城都市計畫 (興建蘭陽博物館)案」經被告報經內政部都市計畫委員
    會九十一年十月二十二日第五四五次會議審議通過，依該都市計畫書玖、事業及
    財務計畫記載，本案蘭陽博物館用地原則以一般徵收方式取得，必要時得併其餘
    變更範圍，納入烏石港區段徵收案內辦理。被告為顧及範圍內土地所有權人權益
    ，於九十一年十一月四日以府地五字第九一○一二六九一二號函徵詢參與之開發
    方式，並限期於九十一年十一月十一日與被告簽訂「土地先行使用協議書」及「
    土地使用權同意書」者，納入烏石港區段徵收案內開發，未於期限內與被告簽訂
    「土地先行使用協議書」及「土地使用權同意書」，即以一般徵收方式辦理。本
    件原告等就系爭土地未於期限內與被告簽訂「土地先行使用協議書」及「土地使
    用權同意書」，被告遂就系爭土地依規定以一般徵收方式辦理，並無不合。
四、被告於八十九年八月二十二日以府建城字第八九○五九號公告頭城鎮 ( 烏石港)
    細部計畫，區內土地九十年公告土地現值被告即依該都市計畫使用分區區並估計區段地價。原告等所有系爭土地經列入蘭陽博物館用地，經被告依前
    揭平均地權條例第四十六條及行為時地價調查估計規則第二十一條第一、二款所
    定程序，劃屬頭城鎮第五二公共設施保留地地價區段，而九十一年毗鄰非公共設
    施保留地第二七六區段地價每平方公尺（下同）一、○○○元、第五一區段一、
    二○○元、第五○區段二、○○○元、第四八區段七二○元、第四八─一區段三
    、二○○元、第四四區段六六○元、第四四─一區段二、八○○元、第四六區段
    七、四○○元、第一四八區段一四、三○○元、第一四三區段一、二○○元、第
    四○區段五四○元、第一二三區段五八○元、第一一三區段五四○元、第四二區
    段三七○元、及第四二─一區段一、九○○元之平均公告土地現值計算結果為每
    平方公尺二、五六一元；查該公告土地現值之計算，被告已依土地徵收條例第三
    十條、土地徵收條例施行細則第三十一條規定其區段地價，依毗鄰非公共設施保
    留地區段地價之平均數，於編製九十一年土地現值時，依平均地權條例施行細則
    第六十三條規定計算而得，已合於土地徵收條例第三十條後段所指之「按毗鄰非
    公共設施保留地之平均公告土地現值」之規定，即得作為本件徵收公共設施保留
    地之補償標準。
五、原告等於徵收公告期間以地價補償偏低等，於九十二年一月二十一日以書面向被
    告提出異議，要求調高補償價額。經被告依土地徵收條例條例第二十二條第一項
    規定查處，原告等不服該查處情形，被告旋依同條第二項規定提交宜蘭縣地價及
    標準地價評議委員會於九十二年三月十日第一次會議復議，並請原告等代表到場
    陳述意見，而該等土地公告徵收期滿第十五日（即九十二年二月十日）當時之九
    十二年公告土地現值每平方公尺為二、五三九元，較九十一年之二、五六一元為
    低，被告遂依平均地權條例施行細則第六條但書規定，按徵收公告時即每平方公
    尺二、五六一元之公告土地現值另加五成給予地價補償，徵收補償地價合計為每
    平方公尺三八四一‧五元（每坪約為一二、六九九元），由於全區尚未開發利用
    ，該會咸認該補償價額已反應徵收當時一般正常交易價格，決議不予提高。本案
    土地公告現值應依平均地權條例第十條規定計算，依法無誤。原告等雖主張系爭
    土地公告現值，由八十九年每平方公尺九、ＯＯＯ元調降為九十二年每平方公尺
    二、五三九元為不合法云云。惟查，系爭土地係因原告土地所在為烏石港，因烏
    石港開發計畫未成功，故地價沒有漲價，而全面性之調降，業經被告陳明在卷；
    原告雖主張附近市價一坪約二萬元（一平方公尺六千元），惟亦自承該買賣土地
    為建地，則自不能作為系爭公共設施保留地之參考市價；另被告陳稱系爭土地南
    方一一二區段內之住宅區九十一年五月間之買賣實例，一坪為一萬二千餘元之案
    例，亦有被告提出之買賣實例調查估價表影本附卷可參，足證宜蘭縣地價及標準
    地價評議委員會九十二年第一次會議復議，決議本案公共設施保留地徵收補償價
    額按每坪一二、六九九元，已反應一般正常交易價格，並無原告所主張之徵收價
    格偏低情事，原告要求提高補償費一節，為無理由應予駁回。
六、又查原告之系爭土地雖在馬路邊，但並無顯著的商業行為，復經被告提出系爭土
    地之照片為證，按「保留地處於繁榮街道路線價區段○○○路線價按其臨街深度
    指數計算。但處於非繁榮街道兩旁適當範圍內劃設之一般路線價區段○○○路線
    價為其地價。」平均地權條例施行細則第六十三條第一項第一款亦有明定，系爭
    土地並未經定有路線價，為被告所敘明，被告依同條項第五款規定以毗鄰非保留
    地之區段地價平均計算，亦無不合。再者，系爭土地毗鄰非保留地之各宗土地地
    價，與其區段地價相同，亦經被告提出「宜蘭縣頭城鎮區毗鄰非公共設
    施保留地區段宗地使用分區資料」一冊附卷可參，其補償價格之計算，要無不合
    ，併此敘明。
據上論結，本件原告之訴為無理由，爰依行政訴訟法第二百十八條、民事訴訟法第三
百八十五條第一項前段，第一百零四條，民事訴訟法第八十五條第一項前段、第七十
八條判決如主文。
中　　　華　　　民　　　國　　九十三　　年　　 十一 　　月　　二十四　　日
                            臺北高等行政法院第五庭
                                             審判長法官   葉百修
                                                   法官   劉介中
                                                   法官   黃清光
右為正本係照原本作成。
如不服本判決，應於送達後二十日內，向本院提出上訴狀並表明上訴理由，如於本判
決宣示後送達前提起上訴者，應於判決送達後二十日內補提上訴理由書（須按他造人
數附繕本）。
中　　　華　　　民　　　國　　九十三　　年　　 十一 　　月　　二十四　　日
            　　　　　　　　　　　　　　  　      書記官  楊子鋒
